臺灣板橋地方法院刑事判決　　　　　　　　　　　　九十二年度交易字第六四三號
　　公　訴　人　臺灣板橋地方法院檢察署檢察官
　　被　　　告　戊○○
　　選任辯護人　陳智義律師
右列被告因過失致死案件，經檢察官提起公訴（九十二年度偵字第四００三、四三六
五號），本院判決如左：
    主  文
戊○○從事業務之人，因業務上之過失致人於死，處有期徒刑壹年。
    事  實
一、戊○○從事鐵捲門之製作、維修工作，平日常駕車至客戶處維修鐵捲門，係以駕
    駛車輛作為附隨業務之人。其於民國九十二年一月十七日上午八時許，駕駛車牌
    號碼為Ｌ六─三一二五號之白色自用小客車，沿臺北縣三峽鎮○○街往中華路方
    向行駛，途經上開長泰街二十一號前時，原應注意行經彎道、及前車未減速靠邊
    或以手勢或亮右方向燈表示允讓時，均不得超車，而當時天氣晴朗、日間有自然
    光線、路面乾燥、無缺陷及障礙物，復無不能注意之情事，竟疏於注意，於前車
    未減速靠邊或以手勢或亮右方向燈表示允讓時，即冒然跨越行車方向線逆向行駛
    ，欲超越前方由黃貴清所駕駛車牌號碼為Ｐ九─三八二七號之紅色自用小客貨車
    （廂型車），並於行經彎道時，仍未結束超車行為切換回為原車道，適有對向由
    江順興所駕駛車牌號碼為ＬＹ七─三六二號之重型機車行經該地，因見戊○○所
    駕駛之車輛逆向行駛於其車道，為閃避該車而失控倒地，進而與戊○○之車輛前
    方發生碰撞，致江順興右第二、三、七、八肋骨骨折併氣血胸、腹部鈍傷、雙膝
    擦傷，經送醫後延至當日上午十時十八分不治死亡。戊○○於肇事後即主動向警
    方報案陳明其本人為肇事者，而自首並接受裁判。
二、案經被害人江順興之妻丙○○訴由臺北縣政府警察局三峽分局報請臺灣板橋地方
    法院檢察署檢察官偵查起訴。
    理  由
一、按除顯有不可信之情況外，公務員職務上製作之紀錄文書、證明文書得為證據，
    刑事訴訟法第一百五十九條之四第一款定有明文。本件由前揭三峽分局警員於案
    發當天在現場所繪製之道路交通事故現場圖，係屬公務員於職務上所製作之紀錄
    文書，被告亦不爭執其上所記載之車輛位置、刮地痕跡及所丈量之各種長度，核
    與卷附現場照片相符，被告雖質疑其上未繪入現場之大量散落物，然此或係繪製
    警員認為無關緊要而漏未繪入，被告亦可透過卷附現場照片或其他資料加以補充
    ，尚不能以此逕認該現場圖有顯不可信之情況，揆諸前揭法條之規定，該現場圖
    即有證據能力。
二、訊據被告戊○○固坦承於上開時、地逆向超車致與被害人江順興之機車發生碰撞
    ，及被害人確因本起事故受有前揭傷害而不治死亡等事實，惟矢口否認有何過失
    致死之犯行，辯稱事發地點並非彎道，且道路中間係繪製行車分向線而非分向限
    制線（雙黃實線），表示該路段可以逆向超車，而被告係於直線車道、對向無來
    車及前車即證人黃貴清所駕駛之車輛表示允讓時超車，並未違反交通規則；又被
    害人之機車係先與黃貴清之車發生碰撞而倒地，故縱使被告有過失，其過失與被
    害人之死亡結果間亦無因果關係云云。經查：
  (一)被告駕車於前揭時、地逆向超車而與被害人之機車發生碰撞之事實，業據被告坦
    承不諱，核與證人甲○○○、黃貴清所述之情節大致相符，並有道路交通事故現
    場圖、補充資料表各一份、道路交通事故調查表二份、現場及車損照片二十八幀
    附卷可稽；另經前揭三峽分局刑事組警員乙○○鑑識結果，被害人前開機車之左
    手把及底盤上均沾有被告所駕駛自小客車之漆痕，亦有鑑識照片二幀附於前開檢
    察署九十二年度偵字第四００三號卷內可參（參見該卷第二十七頁下方、三十頁
    下方）。而被害人江順興確因本件車禍受有右第二、三、七、八肋骨骨折併氣血
    胸、腹部鈍傷、雙膝擦傷等傷害致不治死亡等情，復有財團法人恩主公紀念醫院
    診斷證明書一紙在卷可按、並經臺灣板橋地方法院檢察署檢察官督同法醫師相驗
    屬實，製有勘驗筆錄、驗斷書、相驗屍體證明書各乙份及相驗照片十六幀在卷可
    憑，合先敘明。
  (二)本案證人黃貴清業已否認其所駕駛之前開紅色廂型車曾與被害人之機車發生碰撞
    ，而被告於案發當日黃貴清未到案前，在警訊及檢察官相驗時雖均辯稱被害人之
    機車係先碰撞證人黃貴清之紅色廂型車而倒地云云，然嗣於案發當日晚間七時三
    十分黃貴清到案後，一同接受檢察官訊問時，卻又改稱：「我不敢確定是否為『
    黃』撞到死者。」等語（參見九十二年度相字第一四七號卷第五十二頁背面），
    同一日內相隔不過半天，被告所述竟然前後不一，是否其於黃貴清未到案前所述
    ，有推卸責任予黃貴清之意，頗值存疑。另證人甲○○○雖曾證稱：「見紅色廂
    型車撞到死者機車後方」等語，但亦坦承：「我是聽到砰一聲才看到發生之後的
    情形，我並未見到紅色車子撞到機車之情形」（均參見前揭偵查卷第五十頁背面
    ）、「（警員問：你有無看到該紅色自小客貨車與重機車發生碰撞？）我沒有看
    到，我只有聽到撞擊聲而已」（參見前揭偵查卷第十三頁），可見證人甲○○○
    亦無法證實黃貴清之車輛確曾與被害人之機車發生碰撞，且證人甲○○○既已明
    確陳稱係聽到撞擊聲後方見到事發現場之情形，被告於審判中聲請傳喚其證明有
    無見到黃貴清之紅色車輛與被害人之機車發生碰撞，亦無必要。再依證人即三峽
    分局鑑識人員乙○○於本院審理中到庭所述：「（本案鑑識是哪天做的？）就是
    案發當天下午：：我當天下午做的是白色的自小客車，紅色的是隔天做的：：（
    辯護人問：對車輛擦撞痕跡的鑑識比對，從案發到尋獲之時間長短，會不會影響
    撞擊痕跡的比對？）如果相隔一天不會。：：（辯護人問：如何瞭解你鑑識的車
    輛是否有經過擦拭或處理？）我當時鑑識的痕跡大部分都帶有生銹，所以應該沒
    有處理過，：：（檢察官問：依照鑑識結果及專業，對於紅色汽車刮痕判斷為何
    ？）我認為是舊痕跡，：：紅色汽車上沒有機車的油漆，機車上也沒有紅色汽車
    的痕跡：：（辯護人問：紅色車是舊痕跡，舊痕跡如何認定？）因為紅色車子的
    痕跡裡，帶有一點生銹」等語觀之，黃貴清之紅色車輛於案發隔天鑑識時，其上
    之刮痕既均為舊痕跡，而無新的擦撞或碰撞痕跡，且無被害人機車之油漆附著，
    被害人之機車亦無紅色油漆附著，自難認黃貴清之車輛曾與被害人之機車發生碰
    撞，至為灼然。況且被告當時係逆向超車，被告亦自承當時「剛好在前面車輛的
    車尾處，一時切不回去」等語（參見本院九十二年十二月二十六日準備程序筆錄
    第二頁），可見當時被告之車輛應在黃貴清之車身左後方約略併行，按事發地點
    為雙向各一車道，有卷附現場照片可參，對向車道既為約略併行之被告車輛所佔
    據，衡情黃貴清之車輛幾無可能在不與被告車輛發生擦撞之情形下，亦同時跨越
    行車分向線行駛；而被害人係駕駛機車，逆向行駛之被告與被害人機車間既無其
    他車輛，即表示被害人之機車前方在案發時並無車輛，即無超越前車之必要，依
    一般駕駛機車之習慣研判，被害人無端過於靠近路中行車分向線之可能性亦不高
    ，是以被害人之機車與黃貴清之車輛發生擦撞之機率顯然甚低，更何況是恰好發
    生在被告逆向超車之時，實難令人想像。綜上分析，可見被害人之機車並未與黃
    貴清之紅色廂型車發生擦撞，堪以認定。至被告雖請求三峽分局提供現場散落物
    及黃貴清紅色廂型車之刮痕高度，然依卷附現場照片觀之，其中就所遺留之散落
    物應已拍攝清楚，且係直接之證據，證明力遠甚於警員所轉繪之圖說，何況警員
    當初既未繪製於現場圖中，亦難想像事後警員除現場照片外尚能如何提供此部分
    之資料。另就刮痕高度部分，業據證人乙○○證稱該紅色廂型車上之刮痕均為舊
    痕跡，即非該車與被害人之機車擦撞所造成之痕跡，已如前述，是以本院認上開
    被告所請均無調查之必要，附此敘明。
  (三)按汽車行經彎道，及前車未減速靠邊或以手勢或亮右方向燈表示允讓時，均不得
    超車，道路交通安全規則第一百零一條第一款、第五款分別定有明文，被告駕駛
    汽車，自應遵守上開交通安全規定。經查：
  被告於偵查中自承：「我當時本來要超車，但發現紅色車在加速，我發現他不讓
    我超車，我即減速行駛。」等語（參見九十二年度相字第一四七號卷第五十一頁
    正面），於本院審理中亦供稱：「我要超車時，我發現前面的車輛不讓我，就要
    切回去原來的車道」等語（參見前揭準備程序筆錄第二頁）；參以證人黃貴清於
    警訊中所稱：「我是以一般的速度行進，突然我車子的左方有人按鳴喇叭，我就
    嚇一跳，我心裡想要超車就讓你超車，而且前方是一個彎道：：我的速度不快，
    之後我就行正常的速度向前行駛，沒有停車下來。」等語觀之（參見九十二年度
    偵字第四００三號卷第十二頁背面），顯見證人黃貴清僅係主觀上認為被告要超
    車就超車，但客觀上並未減速靠邊或以手勢或亮右方向燈表示允讓之行為，至為
    明確。
  復按道路路線係由直線與曲線所組成，曲線部分即為彎道，業據交通部八十一年
    四月二十日交路字第０一二二一七號函闡釋在案，由現場照片觀之，案發地點前
    方即為一顯著曲線之彎道（參見九十二年度相字第一二七號卷第十六頁上方、第
    十八頁上方第二十二頁下方之照片），而本件事故之撞擊點，由前揭照片亦可得
    知當係位於前開長泰街直線車道與彎道部分之交會處，當無疑義。而汽車行經彎
    道時因較不易控制轉彎之弧度，可能會有跨及其他同向或對向車道之情形致肇生
    事故，如係跨越對向車道時，因彎道之視界往往受到阻礙，更容易與對向來車發
    生嚴重之事故，從而前揭道路交通規則明定行經彎道之時不得超車，以確保行車
    安全。又所謂行經彎道不得超車，除不得於行經彎道時開始為超車行為外，如之
    前已經進行超車行為時，汽車駕駛人在行經彎道前即必須完成或中止超車之行為
    並且變換回原車道，方符合前述立法本旨，如汽車駕駛人於進入彎道時仍未變換
    回原車道，所造成之風險與於行經彎道時甫開始超車者並無不同，自仍屬行經彎
    道超車之行為，要屬當然。本件被告既係於前開長泰街之直線車道與彎道部分之
    交會處與被害人之機車發生撞擊，顯見其於進入彎道時並無變換回原車道之動作
    ，揆諸前揭說明，即屬行經彎道超車之行為，至為灼然。又被告雖另抗辯該路段
    所劃設者為行車分向線，即表示可以跨越超車云云，然按道路交通安全規則第九
    十七條第三款係規定汽車在雙向二車道行駛時，「在劃有行車分向線之路段，超
    車時得駛越，但不能併行競駛。」，其中所稱之「超車」，自指合法超車而言，
    如不符合道路交通安全規則第一百零一條各款所定之超車規定，其超車行為即非
    適法，與該路段中間所劃設之標線無關，否則豈非劃設行車分向線之路段即可任
    意超車，前開第一百零一條之規定無異成為具文，自非合理。是以被告此部分所
    辯，亦非可採，其有彎道超車之行為，亦堪認定。
  此外，依卷附道路交通事故調查表所載，肇事當時天氣晴朗、日間有自然光線、
    路面乾燥、無缺陷及障礙物，並無不能注意之情事，詎被告意疏於注意，於前車
    未減速靠邊或以手勢或亮右方向燈表示允讓時，猶冒然跨越行車分向線逆向超車
    ，並於行經彎道時，仍未結束超車行為切換回為原車道，以致肇事，其對本件車
    禍之發生具有過失甚明。而案發當時既然天氣晴朗、路面乾燥、無缺陷及障礙物
    ，被害人之機車亦無無端滑倒之可能，衡情當係其通過彎道後突然見到被告之自
    小客車逆向佔據其車道，一時心慌閃避不及而人車倒地，進而滑行撞擊被告之車
    輛，當無疑義。而被害人確因本件車禍受有右第二、三、七、八肋骨骨折併氣血
    胸、腹部鈍傷、雙膝擦傷等傷害致不治死亡等情，已如前述，被告之車輛雖非直
    接撞擊被害人之機車，然被害人究係因被告前述之過失超車行為而倒地滑行再與
    被告車輛撞擊致死，是以被告之過失行為與被害人之死亡間，具有相當因果關係
    ，至為灼然。據此，本案事證明確，被告犯行洵堪認定。
三、查被告戊○○係以製作、維修鐵捲門為其主要業務，而刑法上所謂之「業務」，
    係指個人基於其社會地位繼續反覆所執行之事務，包括主要業務及其附隨之準備
    工作與輔助事務在內。被告自承其於事發當時之工作性質需常常外出維修鐵捲門
    ，且均係以駕駛汽車作為來往之交通工具（參見前揭審判筆錄第十六、十七頁）
    ，顯見被告係以駕駛汽車作為輔助其維修鐵捲門之附隨業務甚明，故核其所為，
    係犯刑法第二百七十六條第二項業務過失致死罪。公訴意旨認係犯刑法第二百七
    十六條第一項之普通過失致死罪，尚有未恰，惟起訴之基本社會事實相同，本院
    自應依法變更起訴法條，附此敘明。又被告於肇事後未被有偵查權之公務員或機
    關發覺其為犯嫌前，主動向警察機關自首其為肇事者，進而接受裁判乙節，有臺
    北縣政府警察局三峽分局交通分隊所製作之「偵辦交通事故案件涉嫌人是否自首
    調查表」一份在卷足憑，應依刑法第六十二條前段之規定減輕其刑。另被告雖有
    權答辯及請求調查有利於己之證據，然如犯行已甚顯然，被告仍圖飾詞卸責，此
    種犯後態度自應予以責難。按本件被告所為即屬一般所稱之逆向超車，且被告並
    非因己方車道發生障礙，如前方為垃圾車或有人倒車、路邊停車等情形而臨時改
    道，而係因嫌前方車輛過慢而意圖超車，則被告行駛之速度縱未超速，衡情亦有
    一定之速度，在同向車道行駛時尚須保持安全距離以便就突發狀況作出適當之反
    應，何況被告係跨越對向車道，且以一定之速度行駛，對於對向來車所造成之危
    險性自屬甚高，所負之注意義務亦應較正常行駛為高，於此情形下，一般有良知
    、理性之駕駛人本應謹慎小心，除能確定對向車道確實無來車或有把握及時切換
    回原車道外，不論該路段是否禁止超車、是否劃設雙黃實線、是否為彎道，均不
    應任意逆向超車，要屬當然。被告在不確定對向是否有來車或無把握能及時反應
    之情形下，猶冒然逆向超車，且於進入彎道時仍不見有切換回原車道之動作，本
    質上即屬十分危險之駕駛行為，無論從法、理、情三方面而言，均具有顯然之重
    大過失，並因此造成正常駕駛機車之被害人江順興家破人亡，天倫夢碎，任何具
    有道德良心之肇事者，均會深深自責，希求被害人家屬之原諒。詎被告一再就道
    路交通安全規則之法條適用加以爭執，希冀於抽象之法律規定中尋求破綻以僥倖
    脫免過失責任，且如前所述被告於證人黃貴清未到案前，就被害人之機車係先與
    黃貴清之車輛發生撞擊乙節言之鑿鑿，於黃貴清到案後方改稱不確定該二車是否
    發生撞擊云云，亦可見其有將責任推卸予證人黃貴清之意圖。是以被告之犯後態
    度，雖不至毫無悔意，逃避責任，但亦乏勇於負責之態度，並非可取。本院爰審
    酌被告雖有竊盜等前科，但近九年來並無犯罪紀錄，有臺灣高等法院被告全國前
    案紀錄表各一份在卷可按，素行尚可，其冒然逆向超車之過失程度重大，被害人
    死亡時僅三十五歲，正值青壯之年，遽然遭此變故遺下妻子及三名幼兒，損失無
    可言喻，及被告犯罪後僅坦承部分犯行，且雖告訴人要求賠償新臺幣八百萬元至
    一千萬元之金額不斐，以被告之經濟狀況而言或許無力全額負擔，然被告亦未就
    能力所及之範圍內儘先予被害人家屬部分補償，誠意尚有不足暨前揭所述犯後態
    度等一切情狀，量處如主文所示之刑，以示懲儆。
據上論斷，應依刑事訴訟法第二百九十九條第一項前段、第三百條，刑法第二百七十
六條第二項、第六十二條前段，罰金罰鍰提高標準條例第一條前段，判決如主文。
本案經檢察官丁○○到庭執行職務。
中　　　華　　　民　　　國　　九十三　　年　　　五　　　月　　 二十 　　日
                                    臺灣板橋地方法院交通法庭
                                      審判長法  官 陳 財 旺
                                            法  官 李 幼 妃
                                            法  官 張 紹 省
右正本證明與原本無異。
如不服本判決，應於判決送達後十日內，向本院提出上訴狀。
                                            書記官 周 雅 玲
中　　　華　　　民　　　國　　九十三　　年　　　五　　　月　　 二十 　　日
附錄本案論罪科刑法條全文：
刑法第二百七十六條
因過失致人於死者，處二年以下有期徒刑、拘役或二千元以下罰金。
從事業務之人，因業務上之過失犯前項之罪者，處五年以下有期徒刑或拘役，得併科
三千元以下罰金。
